【裁判字號】    99,婚,258
【裁判日期】    990611
【裁判案由】    確認婚姻關係存在
【裁判全文】
臺灣板橋地方法院民事判決               99年度婚字第258號
原      告  丁○○
訴訟代理人  蔡順雄律師
            陳品妤律師
            曹詩羽律師
被      告  丙○○
上列當事人間請求確認婚姻關係存在事件，於民國99年5 月27日
經言詞辯論終結，本院判決如下：
      主    文
確認原告與被告間之婚姻關係存在。
訴訟費用由被告負擔。
    事      實
甲、原告方面：
一、聲明：如主文所示。
二、陳述：
（一）被告原為大陸地區人民，兩造於民國91年9 月9 日結婚，
      婚後育有子女一人即陳俊名（93年1 月17日生），嗣被告
      已設戶籍登記，取得中華民國身分證。
（二）詎被告因原告撤回被告申辦中華民國居留證之申請而懷恨
      在心，不但常以要帶幼兒尋死之言論恐嚇原告，甚至要求
      原告同意簽署已經事先填具證人簽名之離婚協議書，雖當
      時證人並未在場，未親見或親聞兩造確有離婚之真意，且
      原告與證人甲○○、乙○○二人素不相識，亦未曾謀面，
      然原告仍迫於無奈而簽署離婚協議書，兩造遂於98年12月
      22日持上開離婚協議書，向戶政機關辦理離婚登記。
（三）按兩願離婚，應以書面為之，有二人以上證人之簽名並應
      向戶政機關為離婚之登記，為民法第1050條所明定。本件
      兩造所簽立之離婚協議書上之二位證人甲○○、乙○○並
      未親見或親聞兩造確有離婚之意，於該二位證人簽名蓋章
      時，原告並未在場，是以兩造於98年12月22日所為之離婚
      ，自屬無效，原告與被告仍為夫妻身分，兩造間之婚姻關
      係仍存在，為此起訴請求確認兩造之婚姻關係存在。
三、證據：提出戶籍謄本1 件、離婚協議書影本1 紙為證，並聲
    請訊問證人甲○○。
乙、被告方面：
一、聲明：同意原告之請求。
二、陳述：
（一）兩造所簽立離婚協議書上之兩名證人確未當著原告面前簽
      名，被告係透過另一位朋友將離婚協議書交由兩位證人簽
      完名後，再將離婚協議書拿給被告簽署，被告亦未見過兩
      位證人。
（二）被告並無原告所述懷恨在心之情事，亦未以要帶幼兒尋死
      之言論恐嚇原告。
    理      由
一、原告主張其與被告於91年9 月9 日結婚，原為夫妻關係，嗣
    於98年12月22日向戶政機關為離婚之登記之事實，業據原告
    提出戶籍謄本1 件、離婚協議書影本1 紙為證，並為被告所
    不爭執，堪認為真實。
二、經查：
（一）原告主張兩造協議辦理離婚，於98年12月22日簽名蓋章於
      離婚協議書，離婚協議書上並有二位證人即甲○○、乙○
      ○簽名蓋章於其上之事實，業據其提出離婚協議書影本1
      紙為證，並為被告所自認。
（二）原告主張兩造簽立離婚協議書時，離婚協議書所載之二位
      證人甲○○、乙○○並未在場，該二人簽名蓋章時，原告
      並未在場，雙方亦未見面，該二位證人並未親見或親聞兩
      造確有離婚之意之事實，業經證人甲○○到庭證稱：「你
      有無在此份離婚協議書，證人欄簽名、蓋章？）沒有。」
      、「（問：上面的印章是否你的？）印章也不是我的。」
      、「我沒有見過兩造，今天第一次見面。」、「（問：
      是否知道兩造離婚的事情？）不知道。」、「（問：是否
      認識夏君偉？）不認識。」等語屬實（參見本院99年5 月
      27日言詞辯論筆錄），並經被告自認無訛。
（三）本件被告既對於原告所主張之上開（一）（二）所述事實
      予以自認，參酌上開事證，堪信原告之主張為真正。
三、按兩願離婚，應以書面為之，有二人以上證人之簽名並應向
    戶政機關為離婚之登記，民法第1050條定有明文。是夫妻間
    雖有離婚之合意，如未依此方式為之，依民法第73條之規定
    ，自屬無效；而所謂二人以上證人之簽名，固不限於作成離
    婚證書時為之，亦不限於協議離婚時在場之人，始得為證人
    ，然究難謂非親見或親聞雙方當事人確有離婚真意之人，亦
    得為證人，最高法院28年上字第1306號、68年台上字第3792
    號判例可資參照。本件兩造協議辦理離婚，既係由被告單獨
    聯絡找甲○○、乙○○於離婚協議書上簽名蓋章擔任證人，
    且原告並未與證人甲○○、乙○○見面，兩位證人亦未在場
    聞見或知悉原告確有離婚之真意，自難認兩造間之協議離婚
    已具備法定要件，揆諸上開說明，其協議離婚依法自屬無效
    。從而，原告據以提起本訴，請求確認原告與被告間之婚姻
    關係存在，即無不合，應予准許。
四、本件論證已臻明確，兩造其餘主張、陳述及所提之證據暨攻
    擊防禦方法，均與本件判斷結果無影響，爰不一一贅述，附
    此敘明。
五、據上論結，本件原告之訴為有理由，爰依民事訴訟法第78條
    ，判決如主文。
中    華    民    國    99    年    6     月    11    日
                  家事法庭  法  官  郭光興
以上正本證明與原本無異
如不服本判決，應於判決送達後20日內向本院提出上訴狀
中    華    民    國    99    年    6     月    14    日
                            書記官  簡維萍

司法院資訊處製作；財團法人民間司法改革基金會備份。
